臺灣高雄地方法院民事判決　八十九年度簡上字第四四四號
　　上　訴　人　乙○○
　　被上訴人　　蒙董工程事業有限公司
　　法定代理人　甲○○
右當事人間請求給付票款事件，上訴人對於中華民國八十九年九月七日本院八十九年
度鳳簡字第一一二九號第一審判決提起上訴，本院判決如左：
    主  文
原判決廢棄。
被上訴人在第一審之訴駁回。
第一、二審訴訟費用由被上訴人負擔。
    事  實
甲、上訴人方面：
一、聲明：求為判決如主文所示。
二、陳述：除與原審判決書所載者相同茲予引用外，補稱：
（一）、系爭五張支票，被上訴人雖主張係上訴人用以支付被上訴人承做恆春高工游
        泳池之工程款之用，然查：被上訴人向上訴人夫婦所承包恆春高工游泳池工
        程，所應給付之工程款，被上訴人係分別於八十七年九月三日、八十八年三
        月十八日及八十八年六月十日提出估價單向上訴人請款，三期之款項各為新
        台幣（下同）一百六十八萬四千八百元、二百零八萬三千九百五十元及五十
        五萬一千二百五十元，有三次請款之估價單可證。另有尾款四十八萬元保固
        款（工程款之百分之十），須待驗收保固手續完成之後方得給付前揭工程款
        ，上訴人應給付者均已給付完畢。
（二）、系爭五張支票為被上訴人公司負責人甲○○因其向上訴人夫婦佯稱其投資南
        非之工程，因工程已完工，亟須資金辦理完工手續，而向上訴人借票以供向
        他人調現之用，並佯帶上訴人之夫林山茂與之共同前往南非而至南非所有之
　　　　機票，旅費幾十萬元都由林山茂所支付，共詐取上訴人夫妻三百餘萬元，迄
　　　　今不願返還，且系爭支票既未能向他人調得現金，自當歸還，其身為被上訴
        人公司之法定代理人，其取得系爭支票，顯屬惡意，被上訴人公司自不得享
        有票據上之權利。
（三）、甲○○取得系爭支票後，即以被上訴人之名義提起本件訴訟，亦即被上訴人
        取得系爭支票，自屬惡意，依民法第一百零五條之規定，其既為被上訴人之
        法定代理人，被上訴人自亦為惡意，故不得取得該票據之權利。
三、證據：援用原審之立證方法，另提出被上訴人請款時之估價單、工程合約書、上
 　　　　 訴人大寮農會支票存款交易明細表、被上訴人八十七年十一月十日所出具
          之信函一件為證。
乙、被上訴人方面：
一、聲明：求為判決駁回上訴，第二審訴訟費用由上訴人負擔。
二、陳述：除與原審判決書所載者相同茲予引用外，補稱：
（一）、系爭票據五張係上訴人積欠被上訴人所承包工程之工程款。
（二）、 被上訴人所收到上訴人之匯款，該匯款係上訴人向伊調借金錢之還款，與
         工程款無關。
三、證據：援用原審之立證方法，另提出工程款請領證明，公司工程款傳票，高雄地
　　　    檢署九十年九月三十日不起訴處分書一件為證。
丙、本院依職權向台灣省合作金庫高雄支庫調查系爭支票由何人提示。
　　理　　由
一、本件被上訴人起訴主張：其因承攬上訴人之工程執有上訴人所簽發，付款人均為
    大寮鄉農會信用部，帳號第一─一０三八七─一─０號，面額共計新臺幣壹佰壹
    拾萬元如附表所示支票五紙，詎於附表所示之提示日提示後，均遭退票，爰本於
    票據關係請求判決給付票款。上訴人則以：工程款業已清償，本件支票係因被上
    訴人公司法定代理人甲○○向伊詐稱其投資南非工程完工，亟需現金，所以才將
    附表所示支票借與甲○○向他人調借現金。被上訴人自其法定代理人甲○○處取
    得附表所示支票，顯屬惡意，依票據法第十四條第一項規定，自不得享有票據上
    之權利；又被上訴人以無償或以不相當對價取得票據，依票據法法第十四條第二
    項規定，上訴人所得對抗甲○○之事由，均得對抗被上訴人等語置辯。
二、本件系爭上訴人所開立之五張支票，未載明受款人，為無記名支票，且為被上訴
    人所持有；為兩造所不爭執，並有卷附支票影本五張為證，堪認為真實。從而，
    本件兩造就系爭支票票據關係乃立於直接當事人之地位。依票據法第十三條前段
    ：「票據債務人不得以自己與發票人或執票人之前手間所存抗辯之事由對抗執票
    人。」規定之反面解釋，票據債務人仍得以自己與執票人之間所存抗辯事由，對
    抗執票人（最高法院四十六年台上字第一八三五號判例參照）。又按票據法第十
    四條第二項規定：無對價或以不相當之對價取得票據者，不得享有優於其前手之
    權利。本件被上訴人主張系爭票據五張支票，係上訴人積欠被上訴人所承包工程
    之工程款；然此為上訴人所否認。依民事訴訟法第二百七十七條當事人主張有利
    於己之事實，就其事實應負舉證之責任。本件被上訴人有向上訴人承攬「恒春工
    商游泳池及體育館後續工程」中游泳池設備之工程，此為兩造所不爭執，上訴人
    主張該項工程款業已清償，被上訴人則主張尚未清償完畢，該五張支票即為上訴
    人所開立欲支付工程款之票據。上訴人既不否認工程款存在之事實，則清償事實
    之有無，即應由上訴人加以舉證。若上訴人能舉證證明該工程款業已清償完畢，
    此時即應為上訴人有利之認定。
三、本件兩造承攬之工程總價為四百八十萬元，此為兩造所不爭執。上訴人提出該工
    程付款明細表，表示被上訴人共三次請款及有四十八萬元之保留款（見原審卷九
    十六頁）。被上訴人對於１、八十七年十月十五日至八十八年一月共給付被上訴
    人一百六十八萬四千八百元，此為被上訴人所自承，並有被上訴人所書寫之予林
    山茂（上訴人夫）表明已收款一百六十三萬九千七百五十元，餘款四萬五千零五
    十元請匯款之便籤一張在卷足憑（原審卷九十七頁）。２、自八十八年五月十二
    日至八十八年六月十七日上訴人主張給付予被上訴人共二百零八萬三千九百五十
    元，被上訴人除否認有收到八十八年五月十二日十五萬元及八十八年六月收到二
    十二萬三千九百五十元之外，餘皆承認有收到款項。被上訴人雖否認有收到前揭
    之十五萬元，但該十五萬元部分業據上訴人提出大寮鄉農會匯款回條附卷可稽（
    原審卷九十九頁），足認上訴人確有匯款予被上訴人無訛，此部分給付之事實，
    亦可認定。至二十二萬三千九百五十元部分，上訴人無證據足以證明，乃無從認
    定，業已給付。故此部分扣除二十二萬三千九百五十元，上訴人業已給付予被上
    訴人一百八十六萬元。３、八十八年七月二日至八月之請款，現金五萬元部分除
    被上訴人否認有收到，上訴人無證據證明，無從認定有給付之外，其餘五十萬元
    之匯款被上訴人均表示有收到。綜上所述，被上訴人確從上訴人處收受四百零四
    萬四千八百元無訛（見九十一年一月四日筆錄）。關於保留款四十八萬元部分，
    上訴人主張未完工尚未清結，被上訴人則無法舉證證明已完工而有請求之權利。
四、上訴人既已交付被上訴人四百零四萬四千八百元，本件工程總價四百八十萬元，
    扣除保留款四十八萬元，則上訴人主張對於工程款業已清償應屬可信。基於票據
    前後手之關係上訴人自得憑以對抗被上訴人。被上訴人雖進一步主張系爭五張支
    票為工程款，前揭被上訴人所收到之匯款，係上訴人向伊調借金錢之還款，然此
    為上訴人所否認，被上訴人既已收受前揭數額之金錢，其主張並非上訴人之工程
    款，自應就該收取金錢之原因為何加以證明。惟被上訴人並不能就該調借金錢還
    款之事實加以證明，其主張即無法採信。從而，本件被上訴人主張該票款係工程
    款尚非有據，上訴人主張系爭支票係借票給被上訴人法定代理人甲○○，應可採
    信，而被上訴人公司自甲○○處取得係爭支票顯係以無對價取得，依票據法第十
    四條第二項之規定，自不得享有優於前手甲○○之權利，是被上訴人既無法舉證
    證明系爭支票係上訴人簽發支付工程款之事實，自不得向上訴人請求給付票款。
    上訴人之抗辯，為有理由。原審為上訴人敗訴之判決，尚有未合，上訴意旨指摘
    原審判決不當，求予廢棄改判，為有理由，應由本院予以廢棄改判如主文所示。
五、本件基於票據前後手關係之抗辯，被上訴人主張係工程款，被上訴人抗辯業已清
    償為有理由，被上訴人無法進一步舉證其持有系爭票據之原因，即應為被上訴人
    敗訴之判決，已如前述。故本件事證已明，至於所爭執該票據是否為調借金錢所
    開立，或是遭被上訴人詐騙，等其餘主張及攻擊防禦方法均與本件之結果無涉，
    爰不一一贅述，附此敘明。
六、據上論結，本件上訴為有理由，依民事訴訟法第四百三十六條之一第三項、第四
    百五十條、第七十八條判決如主文。
中　　　華　　　民　　　國　　九十一　　年　　　一　　　月　　 十八　　 日
                              臺灣高雄地方法院鳳山分庭民事庭
~B審判長法官　沈建興
~B法　　　官　莊松泉
~B法　　　官　陳樹村
右為正本係照原本作成。
本判決不得上訴。
中　　　華　　　民　　　國　　九十一　　年　　　一　　　月　　 十八　　 日
~B法院書記官　康進福
附表：
┌──┬────┬─────┬─────┬──────┐
│編號│發 票 日│ 票面金額 │ 票據號碼 │利息起算日  │
│    │( 民國 )│( 新台幣 )│          │( 提示日 )  │
├──┼────┼─────┼─────┼──────┤
│ 一 │88.08.31│  300000元│ FA0000000│ 88.08.31   │
│ 二 │88.08.31│  300000元│ FA0000000│ 88.08.31   │
│ 三 │88.08.31│  300000元│ FA0000000│ 88.08.31   │
│ 四 │88.09.20│  100000元│ FA0000000│ 88.09.20   │
│ 五 │88.08.31│  100000元│ FA0000000│ 88.10.04   │
└──┴────┴─────┴─────┴──────┘
